最高法院刑事判決　　　　　　　　　　　　　　　九十三年度台上字第六三一八號
　　上　訴　人　甲○○
　　　　　　　　乙○○
　　　　　　　　　　　　一之五.
　　　　　　　　丙○○
　　　　　　　　戊○○
　　　　　　　　丁　○
右上訴人等因常業詐欺案件，不服台灣高等法院台中分院中華民國九十年七月十八日
第二審判決（八十九年度上訴字第八０號，起訴案號：台灣台中地方法院檢察署八十
六年度偵字第二四七七七號），提起上訴，本院判決如左：
    主  文
原判決關於甲○○、丙○○、戊○○、丁○部分撤銷，發回台灣高等法院台中分院。
其他上訴駁回。
    理　由
壹、撤銷發回部分（即甲○○、丙○○、戊○○、丁○部分）
本件原判決認定：林禎良（未據起訴）於民國八十六年十月間，先在台中市○○街二
二八巷十二之十七號處，備妥如原判決附表一所示之監視器、電話顯示器等物品，與
００二｜0000000000號國際電話、０八０｜０八八三七七、０四｜000
0000號數線電話，及不知情之張惠娟、柯順榮之帳戶後，再與上訴人丁○基於共
同犯意之聯絡，於報紙刊登求才廣告，向前來應徵者化名「柯克明」為幕後老闆，而
於八十六年十一月一日徵得上訴人甲○○，而組成「聯合投信機構」。上訴人乙○○
於同年月六日應徵加入該機構，上訴人丙○○亦於同日由丁○介紹加入，同年月十七
日上訴人戊○○應徵加入，同年月二十日湯惠釧（經原審判處有期徒刑壹年陸月，緩
刑肆年確定）由丁○介紹加入，同年月二十四日林柏志（經原審判處有期徒刑壹年陸
月，緩刑肆年確定）應徵加入，同年月二十五日張惟閔（經原審判處有期徒刑壹年陸
月，緩刑肆年確定）應徵加入，同年月二十六日洪碧雪（經原審判處有期徒刑壹年，
緩刑參年確定）應徵加入。渠等乃共同基於煽惑他人犯罪之概括犯意，並意圖為自己
不法之所有，自八十六年十一月二日起，將「聯合投信機構」販賣六合彩明牌之宣傳
單，以夾報廣告之方式，在廣告中刊登上開電話供與被害人聯絡之用，以文字、圖畫
公然煽惑不特定之他人從事簽賭六合彩賭博之犯罪。林禎良並指示甲○○及丁○負責
在現場管理，甲○○等人遂共同利用上開數線電話，以代號與被害人聯絡，甲○○自
稱「楊德富副理」，丁○自稱「林永富專員」，乙○○自稱「劉志強專員」，丙○○
自稱「陳俊衛專員」，戊○○自稱「宋嘉明專員」，林柏志自稱「洪信財專員」，張
惟閔自稱「謝明權專員」，湯惠釧自稱「王依芳總機小姐」，洪碧雪自稱「江瑞恩總
機小姐」，於接獲被害人之電話後，即佯稱其為「聯合投信機構」之集團成員，該集
團所提供之明牌很準，以誘使被害人加入成為會員，經評估被害人財力後，向被害人
收取新台幣（下同）一萬元至四十六萬元不等之會員費，甲○○等人復依林禎良之指
示，令被害人將款項匯入林禎良所告知之張惠娟及柯順榮之帳戶，再隨意報給號碼供
會員簽賭六合彩，其等且另以所匯金額不足或需保密金為由，要求被害人再陸續匯款
，致原判決附表二所示之會員陳阿益等人陷於錯誤，而不斷匯入金錢以求取明牌，林
禎良等人即以此方式牟利，並賴以維生，總計經營至八十六年十一月二十七日止，向
陳阿益等人詐得約一百九十五萬五千元（被害人、被詐騙金額詳如原判決附表二所示
）。甲○○、丁○、乙○○、丙○○、戊○○、林柏志、張惟閔、湯惠釧、洪碧雪等
九人則可按月向林禎良領取五萬元至十萬元不等之底薪及紅利（丁○為十萬元，已領
五萬元，其餘為五萬元，至查獲止均未領到）。迨至八十六年十一月二十七日上午十
一時許，經台灣台中地方法院檢察署檢察官指揮台中縣警察局刑警隊、台中市調查站
等人員持搜索票前往台中市○○街二二八巷十二之十七號處，當場查獲甲○○等九人
，並扣得如原判決附表一所示林禎良所有供甲○○等人用以詐取被害人錢財之物等情
。因而撤銷第一審關於論處上訴人丁○、甲○○、丙○○、戊○○等常業詐欺罪刑部
分之判決，改判仍論上訴人丁○、甲○○、丙○○、戊○○等四人以共同以犯詐欺罪
為常業罪，處丁○有期徒刑肆年；甲○○有期徒刑參年陸月；丙○○、戊○○各有期
徒刑貳年，固非無見。
惟查（一）科刑判決所認定之事實，與其所採用之證據不相適合，即屬證據上之理由
矛盾，其判決當然為違背法令。原判決附表二認定被害人劉碧玉被詐騙之金額為二十
五萬元，係以被害人劉碧玉之指訴，為其所憑證據之一。然查被害人劉碧玉於八十六
年十一月二十九日警詢時係稱：「……我深信不疑於八十六年十一月初至郵局匯入…
…參萬元，後來該集團……要我再匯入二十五萬元保證金……我又陸續匯入張惠娟帳
戶二十五萬元，合計被詐騙二十八萬元」等語（見八十六年度偵字第二四七七七號卷
第一二六頁背面），果其所供無訛，被害人劉碧玉被詐欺之金額應為二十八萬元，並
非原判決所認定之二十五萬元，原判決此部分事實之認定，與所採用之證據顯不相適
合，有證據上理由矛盾之違法。（二）刑法第三十八條第一項第二款所定供犯罪所用
得沒收之物，以屬於犯人者為限，同法條第三項前段，定有明文。故沒收供犯罪所用
，且屬於犯人所有之物，不但應於判決事實欄內記載明白，於理由內亦應說明其所憑
之證據，否則即難謂為適法。原判決於事實欄內對於其附表一所示之物，究竟是否為
上訴人丁○等四人及共犯林禎良等所有，並未明白認定，詳細記載，且原審審理時，
共犯林禎良亦供稱：扣案之物品非其所有云云（見原審卷(二)第一四六頁），原判決於
理由內未說明該附表一之物品，憑何證據認定係共犯林禎良所有，遽依刑法第三十八
條第一項第二款諭知沒收，亦難謂為適法。上訴意旨雖未指摘及此，惟此為本院得依
職權調查之事項，應認原判決關於上訴人丁○、甲○○、丙○○、戊○○等四人部分
，有撤銷發回之原因。
貳、上訴駁回部分（即乙○○部分）
按第三審上訴書狀，應述上訴之理由，其未述者，得於提起上訴後十日內補提理
由書於原審法院，已逾上訴期間，而於第三審法院未判決前仍未提出上訴理由書狀者
，第三審法院應以判決駁回之，刑事訴訟法第三百八十二條第二項、第三百九十五條
後段規定甚明。上訴人乙○○因常業詐欺案件，不服原審判決，於九十年八月七日提
起上訴，並未述理由，迄今逾期已久，於本院未判決前仍未提出，依上開規定其上
訴自非合法，應予駁回。
據上論結，應依刑事訴訟法第三百九十七條、第四百零一條，第三百九十五條後段，
判決如主文。
中　　　華　　　民　　　國　　九十三　　年　　 十一 　　月　　二十六　　日
                              最高法院刑事第九庭
                                  審判長法官  林　增　福
                                        法官  邵　燕　玲
                                        法官  陳　世　雄
                                        法官  陳　朱　貴
                                        法官  郭　毓　洲
      右正本證明與原本無異
                                              書  記  官
中　　　華　　　民　　　國　　九十三　　年　　 十二 　　月　　　二　　　日
                                                                        Ｔ
